【裁判字號】    91,自,127
【裁判日期】    920919
【裁判案由】    誣告
【裁判全文】
臺灣板橋地方法院刑事判決                          九十一年度自字第一二七號
    自  訴  人
    即反訴被告    乙○○
    自訴代理人
    即反訴被告辯護人      李嘉典律師
    被      告
    即反訴自訴人  甲○○
右列被告因誣告案件，經自訴人提起自訴，辯論終結前被告對自訴人提起返訴，本院
判決如左：
    主  文
甲○○無罪。
乙○○無罪。
    理  由
壹、自訴及反訴意旨
  一、自訴意旨略以：
    （一）被告甲○○前於民國八十八年五月五日，以自訴人乙○○為被告，具狀向
          臺灣臺北地方法院檢察署提出告訴，指稱自訴人涉嫌妨害名譽，無非略以
          ：「被告自八十六年三月間至八十七年九月十四日（尚繼續中），連續對
          司法院、法務部、各地院檢署、台中地院民事執行處．．．等各單位，寄
          送陳情書，內中陳述各項非但虛偽不實，並有毀謗之嫌，爰依法告訴，請
          依刑法第三百一十條第二項之規定，並依連續犯之例諭知刑罰，以昭懲戒
          」等語為其主要論據，此有告訴狀影本乙份，足以為憑。
    （二）惟被告憑以提出告訴之上開論據存有諸多憑空指摘，缺乏具體證據以實其
          說，誠難脫涉有故意設辭入人於罪之嫌，茲謹一一申述如后：
          自訴人於右開陳情書上所載之受理陳情單位雖甚夥，然臺北地方法院於
            審理右開妨害名譽事件之際，曾行文向右開陳情書上所載明之受理陳情
            單位函查結果，自訴人僅曾分別向內政部警政署、法務部檢察司及臺北
            市政府警察局等三機關寄送右開陳情書。被告於毫無實證下，竟於右開
            告訴狀所載理由中憑空捏造，具體指摘自訴人：「基於概括之犯意，意
            圖散布於眾，自民國八十六年三月間起，迄於八十七年九月十四日止（
            尚在繼續中），以寄發原判決附件所示陳情書之方式，連續多次對司法
            院、法務部、各地檢署、臺中地院．．．等機關單位，指摘及傳述如原
            判決附件所示之不實事項，致生毀損甲○○之名譽」等語。窺其上開告
            訴理由，雖對自訴人寄發陳情書之對象及時間（自八十六年三月間至八
            十七年九月十四日（尚在繼續中）斬釘截鐵加以指明，然從頭至尾均未
            舉出具體實證以實其說，故此等告訴理由，顯具虛構之嫌，此其一也。
          自訴人因係向特定機關寄發陳情書，嗣經臺灣臺北地方法院及臺灣高等
            法院衡諸最高法院七十五年度臺非字第一七五號判決：「刑法第三百十
            條第二項誹謗罪須行為人將足以毀損他人名譽之事，著為文字或繪成圖
            畫，散發或傳布於眾始足當之，如僅告知特定人或向特定機關陳述，即
            與構成要件不待」之見解，及自訴人當初之所以向右開三特定機關寄發
            右開陳情書，其目的僅係作為答辯之輔助等情，先後均肯認自訴人之行
            為，與誹謗罪之構成要件顯不相當，並諭知無罪之判決確定在案。是故
            ，被告以右開陳情書之寄發為憑，提起右開告訴之際，應已明知自訴人
            係以陳情之方式向特定機關寄發陳情書，並無散布於眾之意圖，竟誣指
            ：「自訴人基於於概括之犯意，意圖散布於眾，指摘及傳述不實事項，
            致生毀損甲○○之名譽」等節，核被告提出右開告訴，自難脫誣告之嫌
            ，此其二也。
    （三）爰認被告涉犯刑法第一百六十九條誣告罪嫌。
  二、反訴意旨略以：被告於八十八年五月五日，向臺灣臺北地方法院檢察署提出自
      訴人乙○○毀謗之告訴，是否真屬誣告，自訴人知之甚詳。況該告訴案件，亦
      經檢察官偵查結果，認為乙○○有毀謗被告之罪嫌因而起訴，只不過經法院審
      理後，法律見解不同判決無罪，自訴人竟悖於所知，提起本件自訴，被告為被
      害人，故自訴人亦涉犯刑法第一百六十九條誣告罪嫌。
貳、按提起自訴之被害人犯罪，與自訴事實直接相關，而被告為其被害人者，被告得
    於第一審辯論終結前，提起反訴。又反訴，準用自訴之規定。刑事訴訟法第三百
    三十八條、第三百三十九條分別定有明文。本件訴訟程序主體互為自訴、反訴之
    自訴人及被告，自訴犯罪事實為被告（即反訴自訴人）於八十八年五月五日，向
    臺灣臺北地方法院檢察署誣告自訴人（即反訴被告）乙○○毀謗，嗣經判決無罪
    確定，有自訴人提出之臺灣高等法院九十年三月二十二日八十九年度上易字第三
    六二八號刑事判決書一份為證，自訴人因認被告涉嫌誣告，其為誣告之被害人，
    從而提起本件自訴；被告以本件自訴事實直接相關之其向臺灣臺北地方法院檢察
    署告訴自訴人毀謗一事，並非誣告，認為其屬本件自訴之被害人，於辯論終結前
    ，以自訴人為被告，提起反訴。此自訴之反訴程序，核與前揭刑事訴訟法第三百
    三十八條之規定無違，本院應就自訴及反訴事實一併審理，先此敘明。
參、經查：
  一、言論自由為人民之基本權利，憲法第十一條有明文保障，國家應給予最大限度
      之維護，俾其實現自我、溝通意見、追求真理及監督各種政治或社會活動之功
      能得以發揮。惟為兼顧對個人名譽、隱私及公共利益之保護，法律尚非不得對
      言論自由依其傳播方式為合理之限制。刑法第三百十條第一項及第二項誹謗罪
      即係保護個人法益而設，為防止妨礙他人之自由權利所必要，符合憲法第二十
      三條規定之意旨。至刑法同條第三項前段以對誹謗之事，能證明其為真實者不
      罰，係針對言論內容與事實相符者之保障，並藉以限定刑罰權之範圍，非謂指
      摘或傳述誹謗事項之行為人，必須自行證明其言論內容確屬真實，始能免於刑
      責。惟行為人雖不能證明言論內容為真實，但依其所提證據資料，認為行為人
      有相當理由確信其為真實者，即不能以誹謗罪之刑責相繩，亦不得以此項規定
      而免除檢察官或自訴人於訴訟程序中，依法應負行為人故意毀損他人名譽之舉
      證責任，或法院發現其為真實之義務（司法院大法官會議釋字第五０九號解釋
      文可資參照）。又誣告罪之成立，以告訴人所訴之事實必須完全出於虛構為要
      件，若有出於誤會或懷疑有此事實而為申告，以致不能證明其所訴之事實為真
      實，縱被訴人不負刑責，而告訴人本缺乏誣告之故意，亦難成立誣告罪名（參
      照最高法院九十一年度台上字第五七五三號裁判要旨）。
  二、訊之自訴被告甲○○及反訴被告乙○○，均堅決否認有何誣告之罪行。
    （一）甲○○辯稱：自訴人自承其寄發陳情書，既於陳情書上記載甚多之陳情單
          位，被告參照其陳情書，推測陳情單位，自非憑空捏造事宜。即使自訴人
          未向陳情書所載各單位寄發，主觀或客觀上均易使人認為自訴人已向各單
          位陳情，因之，被告乃於八十八年五月五日，以自訴人乙○○為被告，具
          狀向臺灣臺北地方法院檢察署提出毀謗告訴，自無誣告之可言。
    （二）乙○○辯稱：因被告濫行訴訟，其分別向內政部警政署、法務部檢察司及
          臺北市政府警察局等三機關寄送陳情書，被告於毫無實證下，竟向檢察官
          誣告其毀謗，此事實並經法院判決無罪確定，所以提起自訴，其並非誣告
          等語。
  三、本件自訴人確曾於八十七年九月十四日，書立陳情書指陳被告甲○○「濫行訴
      訟」、「有黑道撐腰」、「行騙天下」等貶損甲○○名譽之言詞，且此陳情書
      之受理單位，經記載有各地院檢、各縣市調查站、警政署等警察機關，此為自
      訴人所自承，並有陳情書一份附於臺灣臺北地方法院檢察署八十八年度偵字第
      一五九一號卷第四頁至第九頁可稽。雖自訴人陳稱該陳情書僅向內政部警政
      署、法務部檢察司及臺北市政府警察局等三機關寄送，且僅作為輔助答辯之用
      ，然該陳情書所載受理機關遍佈全國檢調偵查犯罪單位，客觀上具有散佈於不
      特定人之危險，從而被告依此於八十八年五月六日，具狀告訴自訴人涉嫌毀謗
      ，並未悖於經驗法則。雖其後於臺灣臺北地方法院八十八年度易字第三三四二
      號審理中，查明僅有內政部警政署等三機關收受自訴人之陳情書，然此非為被
      告提出告訴之時，已明知之事項，故其告訴難謂為虛構犯罪事實。此外，自訴
      人未能明確指述被告有何誣告之故意，以供本院調查，所訴被告誣告，自屬不
      能證明。
  四、又上開檢察官起訴本件自訴人誣告案件，經臺灣高等法院八十九年度上易字第
      三六二八號審理認為本件自訴人係僅向三特定機關寄發陳情書，不符誹謗罪之
      構成要件，且兩造相互纏訟不已，自訴人為制止此現象不得已寄發陳情書，核
      其原意非在誹謗本件被告，從而判決自訴人無罪確定，有自訴人提出之判決書
      一份附卷可稽。自訴人依此確定判決之自信，對被告提起本件誣告自訴，亦有
      所本，其懷疑遭被告誣告而要求自訴法院予以平亭曲直，難謂為虛構事實而為
      自訴，不能遽認所為該當誣告罪名。
  五、綜上，本件自訴與反訴所指事實，僅為泛詞攻擊，或為個人道德之評價，縱於
      個人名譽有所影響，惟與誣告之要件尚有不符。此外，查無自訴被告與反訴被
      告，有何其他足以認定構成誣告之積極證據，其等犯罪均屬不能證明，爰均諭
      知無罪。
肆、據上論斷，應依刑事訴訟法第三百三十九條、第三百四十三條、第三百零一條第
    一項，判決如主文。
中      華      民      國      九十二      年      九      月  十九    日
                                  臺灣板橋地方法院刑事第三庭
                                          法  官    陳 財 旺
右正本證明與原本無異。
如不服本判決，應於判決送達後十日內，向本院提出上訴狀。
                                          書記官    張 惠 芳
中      華      民      國      九十二      年      九      月  十九    日


司法院資訊處製作；財團法人民間司法改革基金會備份。
